【裁判字號】    97,訴,2065
【裁判日期】    980210
【裁判案由】    確認租賃關係存在
【裁判全文】
臺灣桃園地方法院民事判決              97年度訴字第2065號
原      告  甲○○
訴訟代理人  范綱祥律師
被      告  桃園縣桃園市公所
法定代理人  乙○○
訴訟代理人  石麗卿律師
上列當事人間確認租賃關係存在事件，本院於民國98年1 月13日
言詞辯論終結，判決如下：
    主      文
原告之訴駁回。
訴訟費用由原告負擔。
    事實及理由
一、程序部分：按訴狀送達後，原告不得將原訴變更或追加他訴
    ，但有下列各款情形之一者，不在此限：二、請求之基礎事
    實同一者；七、不甚礙被告之防禦及訴訟之終結者，民事訴
    訟法第255 條第1 項第2 款、第7 款定有明文。而此所謂請
    求之基礎事實同一，係指變更追加之訴與原訴之主要爭點有
    其共同性，各請求利益之主張在社會上可認為同一或關連，
    而就原請求之訴訟及證據資料，於審理繼續進行在相當程度
    範圍內具有同一性或一體性，得期待於後請求之審理予以利
    用，俾先後請求在同一程序得加以解決，避免重複審理，進
    而為統一解決紛爭。本件原告起訴時之訴訟聲明為「確認兩
    造間就桃園市公有南門零售市場百貨類第9 號攤舖位（下稱
    系爭攤位）租賃關係存在」；嗣於本件審理中，原告於民國
    98年1 月6 日本院言詞辯論期日變更為「被告就系爭攤位應
    對原告為繼續租賃契約之意思表示，且租賃契約規範條文應
    與其他攤舖位相同」，核原告所為之先後訴之聲明，基礎關
    係均為兩造間就系爭攤位之租賃關係，顯係基於同一基礎事
    實，且不甚礙被告之防禦及訴訟之終結，揆諸前開說明，應
    予准許。
二、原告主張：
  (一)原告27年來均為系爭攤位之承租戶，以往若有欠繳租金之情
    事，被告之市場管理員均會於次月應繳費時，通知催繳欠繳
    之租金，然96年10月至12月，原告因忙碌，且該租金金額亦
    不大，而未注意有漏繳之情形，惟被告之市場管理員亦未為
    催繳通知，事後原告知悉有欠繳租金情事時，即立刻補繳，
    並經被告罰繳遲延費，且經被告收受。然被告卻於97年4 月
    30日於事先未有任何催告之情況下，驟以原告96年10月至12
    月逾期三個月未繳納租金為由，主張依台灣省桃園縣桃園市
    公所公有零售市場店鋪（攤位）租賃契約（下稱系爭契約）
    第3 條之約定終止租約，收回系爭攤位。惟未繳租金達一定
    期限固得為終止租賃契約之理由，然仍應踐行一定之告知程
    序，以免未經催告、未予對造補救機會即逕行終止契約，造
    成違反誠信原則、濫用權力，是依民法第440 條第1 項特為
    規定，需定相當期限催告承租人支付租金而仍不為支付時，
    出租人始得終止契約，此民法上之強制規定，當然適用於一
    切租賃契約。被告未經定期催告、未予原告補救機會即逕行
    片面終止租約之行為，依民法第440 條第1 項之規定應為無
    效，該租約之效力不因之受影響。且原告雖係漏繳96年10月
    至12月份租金，然其後繳交97年1 月至4 月份之租金，亦未
    見被告反對，可見被告仍有繼續與原告間租約之意思，嗣後
    自不得恣意反覆主張終止租約。
  (二)按系爭契約第2 條第2 項約定：「前項租賃期間屆滿，原承
    租人有繼續租賃權，並應於租賃期間屆滿一個月前另訂新約
    。但‧‧‧、或未於期限內訂立新約者，‧‧‧，立即無條
    件交還攤（舖）位于出租人」，故於期間屆滿，原承租人原
    則上有權繼續租賃契約，蓋被告出租系爭攤舖位予原告，雖
    係以私法形式為之，惟其亦兼具照顧承租人民等給付行政之
    功能，是以期間屆滿原承租人原則上有權繼續租賃契約，依
    其行政目的限制被告終止租約之契約自由，以求保障承租人
    既有之謀生方式。系爭契約第2 條第2 項前段及後段有關另
    訂新約之規定，應僅係約定有關定約時間之細節事項，並不
    影響原則之繼續租賃權，否則繼續租賃權之規定將淪為虛文
    ，被告若無充分理由，自不得恣意以不繼續訂約之技術干擾
    方式，蓄意不與原告訂約，再以未於期限內訂立新約為由終
    止租約。
  (三)縱使視系爭契約第2 條第2 項另訂新約之規定為續約條件，
    系爭攤位所在之南門市場中，其他所有攤位均於97年7 月31
    日後順利繼續租賃關係，無一例外，原告卻因被告故意不續
    約而無法於期限內簽訂新約，顯係因之前本案相關爭執所致
    ；被告故意不與原告續約，致原告無法順利於系爭契約約定
    之另訂新約期限內簽訂新約，係以不正當行為阻止繼續租賃
    條件之成就，依民法第101 條第1 項規定，應視為原告繼續
    承租系爭攤位之條件已成就，原告就系爭攤位仍有繼續租賃
    權，得請求被告繼續系爭攤舖位之租賃關係。
  (四)原告因不善經營女裝生意，始與第三人黃秀蓮合夥，委由黃
    秀蓮處理店頭營業，並非轉租。47年承租本案攤位後，經營
    一直不穩定，約莫27年前見經濟起飛，女裝生意大有可為，
    起意經營，遂與黃秀蓮合夥，委由黃秀蓮處理店頭營業，原
    告則處理其他事務及資金週轉，且與黃秀蓮分享利潤，原告
    與黃秀蓮間並無任何租約之存在，並非轉租。再者，南門市
    場內委外處理店頭營業者所在多有，承租人與處理店頭營業
    非同一人者，比比皆是；而若承租人與處理店頭營業非同一
    人之眾多案例中，單單認定原告為轉租，而其他眾多案例均
    非轉租，其顯失公平不言可喻，公有市場出租攤位兼具給付
    行政之功能，仍係國家之行為，就本案所涉攤位出租之情形
    ，實應受憲法上平等原則之拘束，而不得恣意特對某特定對
    象為不利之行為。另就本案具體情形而言，原告27年前即與
    黃秀蓮合夥，委由黃秀蓮處理店頭營業，長久以來，從未被
    認定為轉租，何以本案紛爭發生後，便突然遭認定為轉租，
    且若真認有轉租情事，何以被告所發出之公文從未提及以轉
    租為由終止租約，被告現認定、主張原告為轉租行為，顯係
    屬權利濫用之行為，被告稱原告有轉租情事之主張，顯無理
    由。
  (五)為此，原告聲明：被告就系爭攤位應對原告為繼續租賃契約
    之意思表示，且租賃契約規範條文應與其他攤位相同。
二、被告則辯稱：
  (一)系爭契約第2 條第3 項第2 款載明：「逾期繳納租金及清掃
    費，合計達三個月未繳納者，終止租約收回攤舖位」，系爭
    租賃關係中，本件原告於承租期間多次延遲繳交租金，經被
    告管理員多次口頭催繳，均置之不理，嗣因積欠96年10月至
    97年4 月份租金達7 個月之久，經被告管理員於97年4 月再
    以口頭催繳並告知將于收回舖位後，原告始於97年4 月22日
    繳納97年1 月至4 月之租金，惟仍積欠96年10月至12月租金
    未付，故被告乃分別於97年4 月30日、97年7 月11日、97年
    7 月30日以桃市產字第0970023306、0000000000、00000000
    00 號公函、表示終止租約、收回舖位等情。
  (二)系爭契約第4 條第1 項、第2 項載明：「承租人應自行經營
    ，不得轉租、分租或轉讓」、「承租人違反前項規定者，終
    止租約收回攤舖位，並加收十個月租金額之違約金」。經查
    ，原告承租系爭攤位，均委由黃秀蓮經營使用，並經原告於
    準備書狀所承認，足證本件原告確實沒有自行經營，依上開
    契約內容，被告自得主張終止租約收回系爭攤位。
  (三)系爭契約第2 條第1 項約定：「本租約期間為4年：自93年8
    月1 日起至97年7 月31日止」，是兩造間租賃關係業因租期
    屆滿而消滅。又系爭契約第2 條第2 項但書載明：「前項租
    賃期間屆滿，原承租人有繼續租賃權，並應於租賃期間屆滿
    一個月前另訂新約。但承租人逾期繳納租金、清潔費尚未繳
    清、或未於期限內訂立新約者，承租人應於期限屆滿時，立
    即無條件交還攤（舖）位予出租人」。被告曾以公函表示終
    止租約，足以顯示被告已表示於租期屆滿時不再續租。
  (四)綜上，被告聲明：原告之訴駁回。
三、本院之判斷：
  (一)原告主張原告原為系爭攤位之承租戶，為被告所不爭執，並
    有系爭契約書為憑（見本院卷第57至62頁），應堪認定為真
    實。
  (二)按政府與人民間之租賃關係，與私人間之租賃無異，其租賃
    關係所發生之爭執，均屬普通民事訴訟範圍，不得提起行政
    爭訟，地方自治機關與人民間因租賃關係所引起之爭執，其
    情形亦無何不同。關於市場攤位之經營管理，縱使屬於臺灣
    省鄉鎮及縣轄市之自治事項，但鄉鎮或縣轄市自治機關就此
    與人民（攤販）所生之租賃關係，則仍屬私法關係（最高行
    政法院51年判字第235 號判例要旨參照）。原告主張公有市
    場出租攤位兼具給付行政之功能，仍係國家之行為，就本案
    所涉攤位出租之情形，實應受憲法上平等原則之拘束，而不
    得恣意特對某特定對象為不利之行為云云。惟參諸前揭判例
    要旨，兩造間就系爭攤位之租賃既屬私法關係，而非公法契
    約，自應依照私法自治原則及相關民事法律之規定，決定兩
    造間之權利義務關係，不因其中一造當事人為行政機關而與
    一般租賃契約有所差異。
  (三)依系爭契約第3 條第1 項約定：「本攤位或店鋪應繳納租金
    每月新台幣900 元整，清潔費每月新台幣160 元整，應於每
    月10日以前繳納」，原告自承漏繳96年10月至12月之租金，
    並依96年10月至12月桃園市公所公有零售市場租金繳款書上
    之公庫經收人蓋章欄印文顯示，原告於97年5 月5 日始繳納
    96年10月至12月之租金（見本院卷第11至13頁），故原告有
    逾期繳納租金之情形，自堪認定。
  (四)原告主張依系爭契約第2 條第2 項約定，租賃期間屆滿原承
    租人原則上有權繼續租賃契約，被告故意不與原告續約，致
    原告無法順利於前開租賃契約約定之另訂新約期限內簽訂新
    約，係以不正當行為阻止繼續租賃條件之成就，應視為原告
    繼續承租系爭攤舖位之條件已成就。被告則辯稱先前因原告
    遲延繳付租金，已表示終止租約，足以顯示被告已表示於租
    期屆滿時不再續租等語。經查，依系爭契約第2 條第1 項、
    第2 項約定：「本租約租賃期間為4 年：自93年8 月1 日起
    至97年7 月31日止」、「前項租賃期間屆滿，原承租人有繼
    續租賃權，並應於租賃期間屆滿一個月前另訂新約。但承租
    人有逾期繳納租金、清潔費尚未繳清、或未於期限內訂立新
    約者，承租人應於期限屆滿時，立即無條件交還攤（舖）位
    予出租人」，故依系爭契約之約定觀之，原告原則上雖有繼
    續租賃權，惟於1.逾期繳納租金、2.清潔費尚未繳清、3.未
    於期限內訂立新約三種情形下，則喪失繼續租賃權。今原告
    於租賃期間內既有逾期繳納租金之行為，則原告之繼續租賃
    權業已喪失，故原告主張於系爭契約期間屆滿後，被告應與
    原告繼續簽訂租賃契約，自無理由，應予駁回。
  (五)本件事證已臻明確，兩造其餘主張、陳述及所提證據資料，
    經本院斟酌後，認與判決結果不生影響，爰不再一一論述，
    併此敘明。
據上論結，本件原告之訴，為無理由，依民事訴訟法第78條，判
決如主文。
中    華    民    國    98    年    2     月    10    日
                  民事第二庭    法  官  王耀興
如對本判決上訴，須於判決送達後20日內向本院提出上訴狀。
以上正本係按照原本作成。
中    華    民    國    98    年    2     月    10    日
                                書記官  李宛儒


司法院資訊處製作；財團法人民間司法改革基金會備份。
